臺灣彰化地方法院民事判決　94年度訴字第804號
原　　　告　戊○○
訴訟代理人　朱清雄律師
複 代理 人　庚○○
被　　　告　甲○○
訴訟代理人　黃精良律師
上列當事人間請求移轉所有權事件，本院於民國95年12月25日
言詞辯論終結，茲判決如下：
    主  文
原告之訴駁回。
訴訟費用由原告負擔。
    事實及理由
甲、程序方面：
    按訴狀送達後，原告不得將原訴變更或追加他訴。但被告同
    意者、擴張或減縮應受判決事項之聲明者，不在此限，民事
    訴訟法第255條第1項第1款及第2項分別定有明文。本件原告
    原起訴主張：被告應將其所有坐落彰化縣二林鎮○○段78-7
    地號、地目建、面積1515平方公尺，所有權部分19525 分之
    2639，及同段47之18地號、地目建、面積1087平方公尺，所
    有權應有部分222600分之31067 移轉與原告所有。此外本件
    原告起訴請求權基礎原為信託契約及借名登記契約（詳本院
    民國94年12月1 日言詞辯論筆錄及原告起訴狀），嗣於起訴
    狀繕本送達被告後，將其訴之聲明變更為：被告應將其所有
    坐落彰化縣二林鎮○○段78-7地號、地目建、面積1515平方
    公尺，所有權部分151500分之19142，及同段 47之18地號、
    地目建、面積1087平方公尺，所有權應有部分108700分之16
    193移轉與原告所有，並於本院民國 95年12月25日言詞辯論
    期日，以言詞將請求權基礎變更為分家契約、借名登記契約
    及不當得利，被告於訴之變更無異議而為本案言詞辯論視為
    同意變更，則原告上開訴之變更，依前開規定，應予准許，
    合先敘明。
乙、實體方面：
壹、原告之陳述及聲明：
一、原告起訴主張：坐落彰化縣二林鎮○○段78-7地號、地目建
    、面積1515平方公尺及同段47-18地號、地目建、面積 1087
    平方公尺等2筆土地（下稱系爭78-7及47-18土地）係兩造之
    母所購，當時兩造及所有兄弟均為同財共居狀態，故暫借名
    登記在被告名下，於64年兩造之母主持分家時，表明說房子
    蓋在那裡，那裡的土地分給誰，而原告分得如附圖即彰化縣
    二林地政事務所 95年4月19日土地複丈成果圖所示之房屋，
    依當時分家之約定該土地即應歸原告所有，且分家時兩造之
    母就已經將借名登記契約的法律關係移轉給原告，而借名登
    記之無名契約，類似委任關係，類推適用委任之規定，亦得
    隨時終止，爰以本起訴狀為終止借名登記關係之意思表示，
    又借名登記關係既經終止，原告即得請求為所有權移轉登記
    ，爰依分家契約、借名登記契約及不當得利規定訴請被告移
    轉所有權與原告。
二、系爭78-7及47-18土地原登記為被告所有，其所有權部分各
    為1562分之812及4452分之1462，原告應得各為497.83平方
    公尺及191.42平方公尺，扣除原告已有部分，被告應再移轉
    如聲明所示之土地應有部分予原告，其計算式如下述：(1)、
    附圖所示編號C13及A15為巷道，乃兩造、訴外人丁○○及己○○均有使用之必要，故由該4人分擔，各4分之1。因此編
    號C13面積74平方公尺，各4分之1，為18.5平方公尺，編號
    A15面積143平方公尺，各4分之1，則為35.75平方公尺。(2)
    、附圖所示編號A4為進入廣場所必要，但僅原告、丁○○及
    己○○三人使用，故各負擔3分之1，即131平方公尺之3分之
    1，為43.67平方公尺。(3)、附圖所示編號A3及C3為廣場，編
    號C8為公廳，由原告、丁○○及己○○三人共用，故各負擔
    3分之1，即編號A3面積273平方公尺，各3分之1，為91平方
    公尺，編號C3面積37平方公尺，各3分之1為12.33平方公尺
    ，編號C8面積33平方公尺，3分之1為11平方公尺。(4)、附圖
    所示編號C1、C2、C9及C11為原告使用在系爭47-18地號土地
    ，編號A1及A13為原告使用在系爭78-7地號土地，均應分歸
    原告所有。(5)、故就系爭47-18地號土地，應分歸原告所得
    者，附圖所示編號C13之4分之1為18.5平方公尺，編號C3之
    三分之一為12.33平方公尺，C8之3分之1為11平方公尺，編
    號C1為204平方公尺，C2為55平方公尺，編號C9為96平方公
    尺，編號C11為101平方公尺，合計為497.83平方公尺，而原
    告本已有335.9平方公尺，不足161.93平方公尺，故要求被
    告移轉該部分持分108700分之16193與原告。(6)、另就系爭
    78-7地號土地，應分歸原告所得者，編號A15之4分之1為35.
    75平方公尺，編號A4之3分之1為43.67平方公尺，編號A3之3
    分之1為91平方公尺，編號A1為11平方公尺，編號A13為10平
    方公尺，合計為191.42平方公尺，故要求被告移轉持分1515
    00分之19142與原告。並聲明：被告應將其所有坐落彰化縣
    二林鎮○○段78-7地號、地目建、面積1515平方公尺，所有
    權部分151500分之19142，及同段47之18地號、地目建、面
    積1087平方公尺，所有權應有部分108700分之16193移轉與
    原告所有。
三、原告對被告抗辯所為之陳述：
(一)、被告主張借名登記之移轉所有權名義請求權已消滅，惟64年
    分家時，兩造之母將系爭78-7及47-18土地分給原告，即有
    將借名登記契約之權利移轉原告之意思，故原告承續取得借
    名契約之權利已將借名登記之關係移轉與原告，在原告未終
    止或解除借名登記之關係時，時效並未起算，本件係原告起
    訴時，以起訴狀為終止借名登記之意思表示，故請求權應自
    是時始行起算，因此本件請求權仍未消滅。又借名登記所生
    之請求權不論是否已因時效而消滅，但原告在93、94年間曾
    向被告請求移轉所有權，被告亦答應，既然被告有答應要移
    轉給原告，且最後在94年9月間，故本件請求權尚未因時效
    而消滅。
(二)、系爭78-7及48-18土地係兩造之母借名登記在被告名下，此
    為被告所不反對，被告僅表示兩造之母並未將之分給原告，
    惟分家之事實及將系爭78-7及47-18土地分給原告，除有證
    人丁○○為證外，並有被告之鬮分字書可證。且若系爭78-7
    及47-18土地非分給原告，豈可能供原告建屋居住使用至今
    。又鈞院91年訴字第609號案，該案被告邱勝利於92年2月21
    日該案進行言詞辯論時表示「．．．其他部分應由我二叔（
    即本案被告）移轉於原告（丁○○）。」可證明確有分家，
    並將系爭78 -7及47-18土地分給原告之事實。此外當時分家
    ，係指定範圍分給原告，況居住房屋，本即連房屋周圍及道
    路一併使用，並不能分開，故原告併行請求之。
(三)、被告提出鬮分字書主張系爭47-18土地已在原告起訴之前分
    給被告之子，但查鬮分字書並未提及系爭47-18土地，由此
    已足以證明系爭47-18土地是分給原告等人的，所以鬮分字
    書才不予分配。且鬮分字書僅就豬舍部分分割，並沒有要分
    割系爭78-7及47-18土地。
(四)、鬮分字書雖提及系爭78-7土地，但鬮分字書內第2條第4項明
    確表示「豬舍部分西向道路分成北中南3等份．．．豬舍後
    面部分各．．．各分配一半。」即在79年被告立鬮分字書，
    被告亦知三合院部分為原告等人所應有，故僅就豬舍及豬舍
    後面即附圖所示編號A16、A5部分為分配，由此更足以證明
    被告在立鬮分字書時，明瞭三合院為應給原告，故其並未加
    以分配。
貳、被告之陳述及聲明：
一、否認兩造之母於64年12月30日就系爭78-7及47-18土地曾經
    做過分家協議，因為當時確實有些財產有分家，但就系爭78
    -7及47-18土地並非分家契約的對象，因為這部分原就是被
    告所有。
二、最高法院62年台上字第2276號判決要旨「債權成立時，請求
    權隨即發生，被上訴人既於46年2月與上訴人成立買賣系爭
    土地之債權契約，分割及移轉登記之請求權，縱因上訴人對
    前手之所有權移轉登記請求權怠於行使，被上訴人非不得行
    使代位權，以資救濟。與其基於買賣關係可得行使之請求權
    ，究無影響。」、最高法院69年度台上字第348號判決要旨
    「所謂消滅時效，自請求權可行使時起算，指法律上之障礙
    已不存在之情形而言，至被上訴人何時知悉登記錯誤，乃屬
    於其主觀之事由，與時效之起算無關。」、最高法院52年台
    上字第188號判例要旨「被上訴人主張上訴人（三灣鄉農會
    職員）因離職移交未清而請求給付之款項，除合於侵權行為
    ，得行使損害賠償請求權外，其基本之法律關係，乃為委任
    契約返還處理事務所收取金錢之請求權（民法第541條第1項
    ），上訴人雖主張損害賠償之請求權消滅時效已完成，而基
    於委任契約所生之上開請求權，顯未逾民法第125條之時效
    期間。」，由上開判例及判決以觀，時效最長者為15年，本
    於委任契約請求受任人返還所收取之金錢財物時效亦為15年
    ，時效之起算如在有定期者，應自期限屆滿時起算，未定清
    償期限者，時效應自債權成立時起算，此觀民法第229條第2
    項規定給付無確定期限者，債務人於債權人得請求給付時，
    經其催告而未給付，自受催告時起，負遲延責任即明，民法
    所謂消滅時效自請求權可行使時起算，係指法律上之障礙已
    不存在之情形而言，本件縱使有約定原告可隨時請求，即是
    無定給付期限之契約，本件縱使認為借名登記契約，其性質
    屬委任契約，則時效應自借名契約成立時起算，而不能自其
    表示終止之日起算，否則豈非一百年後亦可請求，倘如此解
    釋，則即有違時效規定之立法精神，蓋時效之規定即在敦促
    權利人在一定之短期限內行使權利，俾權利義務早日確定，
    而維護交易之安全。
三、農業發展條例於62年9月3日才頒佈施行，當時該條例第22條
    規定：農地不得增加共有人及不得分割，72年修正時，改編
    為第30條，可見農地共有人將持分移轉予其他共有人並無限
    制，如被告與原告間有約定被告應將持分移轉予原告的話，
    原告亦是共有人，為何不及早對被告請求。又兩造之兄弟共
    有六人，即老大為邱傳碧，老二為被告，老三為邱阿溪，老
    四為原告，老五為丁○○，老六為己○○，6兄弟在不同之
    時間均有取得土地，其中有在38年5月28日間取得，有在44
    年3月30日取得，或在48年3月10日取得或在49年7月30日取
    得，或在49年8月26日取得，或在53年1月15日取得或在62年
    10月11日得，或在73年4月21日取得，而觀乎有關土地，其
    中原告及訴外人丁○○取得最多，為何原告還可對被告請求
    ，如兩造在64年間有在母親之主持下約定如何分產，則為何
    迄今才要求移轉？此外坐落二林鎮○○段78-3、78-20、47-
    32及系爭47-18等4筆土地，原告早在44年及48年間均有登記
    為原告之持分，如有約定，為何當初原告未再要求多登記？
四、原告於95年1月23日主張借名登記之無名契約是存在於被告
    與兩造之母之間，兩造之母死後其權利由原告繼承取得，而
    原告於95年2月20日卻又改稱「主張分家時就已經將借名登
    記契約的關係移轉給原告了」，前後主張即矛盾，況如為借
    名契約成立於被告與兩造之母之間，則在兩造之母死亡後，
    借名登記契約理應存在於全體繼承人與原告間，怎能由原告
    一己取得？又系爭47-18土地共有人目前為被告應有部分445
    2分之1462、原告4452分之1376、訴外人邱坤宏438522分之7
    8279、訴外人邱勝男219261分之20175以及訴外人詹麗萍219
    261分之20175；且系爭第47-18號土地之共有人在56年10月4
    日買進時之共有人為訴外人邱傳碧4452分之1614、被告4452
    分之1462、原告4452分之1376。最高法院18年上字第2766號
    判例要旨數債務人負可分給付之債務而無特別之意思表示者
    ，各債務人以平等之比例負其債務。最高法院62年台上字第
    2673號判例要旨民法第271條規定數人負同一債務而其給付
    可分者，應各平均分擔之。此項屬可分之債，應於平均分擔
    後，各就其分擔之部分負清償之責，不能就他人於平均分擔
    後已清償之餘額，再主張平均分擔。原告主張系爭47-18土
    地，應分歸原告所有之面積為497.83平方公尺，因原告本身
    已有335.9平方公尺，不足161.93平方公尺，故才向被告請
    求移轉應有部分108700分之16193。被告認為於法不合，原
    告理應依共有人之持分比例請求，不能只向共有人之一請求
    全部。原告理該對邱傳碧之繼承人即邱坤宏、邱勝男及詹麗
    萍依持分比率或平均請求，況正身護龍即三合院部分之房屋
    為兩造之父母親所建，並非原告、邱傳碧、訴外人丁○○及
    己○○所建，只是原告及邱傳碧等四人在使用而已（公廳除
    外），使用權與所有權有別，不能以原告在使用上開房屋，
    其所坐落之基地及庭院之所有權即應分歸原告共有。
五、退步言之，(1)、若有分家之協議，亦應以64年分家當時所蓋
    房屋的佔用基地為計算標準，64年之後新蓋建物所佔用的基
    地部分不應該列入計算標準。64年12月底分家時，當時房屋
    只有正身及護龍的三合院。而證人丁○○及己○○均證稱64
    年分產時，兩造之母有約定誰占在哪裡就分到哪裡，又稱在
    分產時地上建物只有三合院部分，即正身及護龍部分，其餘
    部份均是64年以後才蓋的，如原告所主張及證人所證述的能
    成立的話，充其量原告僅能請求正身及護龍部分之土地移轉
    予伊，而不能將其餘空地、正身及護龍後面臨挖子路之空地
    ，及分家後所蓋的房屋部分之土地亦擴大請求。(2)、再者，
    被告固否認在64年分產時有約定「誰蓋在那裡就分在那裡」
    ，縱使有如此約定的話，充其量亦僅就三合院原告所蓋之房
    屋部分坐落之基地即附圖所示編號C11及A13二部分分予原告
    ，不能包括其他部分，更不能包括庭院之空地及附圖編號C1
    3、A15及部分之巷道，因當時並無約定庭院及巷道如何分？
    (3)、此外，原告主張附圖所示編號C13及A15應分予兩造、證
    人丁○○及己○○各4分之1，A4巷道及C3及A3之廣場應由原
    告、丁○○及己○○3人各取得3分之1，被告實百思不得其
    解，不知其何所據而云然？查庭院中訴外人邱傳碧亦有房屋
    ，為何邱傳碧未分，又A15、C13之巷道被告均未占有，為何
    被告可以分得4分之1，足見原告之主張毫無章法，被告在系
    爭78-7及47-18土地之持分面積一共1144.52平方公尺，如依
    其主張被告竟只分配到A5水泥板造豬舍257平方公尺，及A16
    之空地63平方公尺之裡地（320平方公尺），有欠公平，倘
    依原告之主張，邱傳碧之子即訴外人邱勝利前曾依鈞院91
    年訴字第609號民事判決移轉坐落彰化縣二林鎮○○段78之7
    、地目建、號面積1515平方公尺土地之所有權應有部分156
    2分之207予丁○○，另邱傳碧之另一位兒子即訴外人邱坤宏
    已私下移轉登記予丁○○1562分之207，丁○○對邱傳碧之
    兒子移轉共401平方公尺。(4)、另系爭47-18土地被告之持分
    面積達356.96平方公尺全部未占有，原告竟然要求被告移轉
    C2、C1、C11、C9共計456平方公尺，顯然超過原告訴之聲明
    所請求該筆地之應有部分，108700分之16193（191.42平方
    公尺）。(5)、又公廳乃父母親生前所蓋，應屬全體繼承人所
    公同共有，被告亦有應繼分，為何庭院被告不得分配，又縱
    使有約定誰蓋在那裡就分到那裡，充其量亦僅是約定在分產
    時所占有之房屋所坐落之基地而已，當時其他空地既然未有
    何約定，對於路地亦未約定如何分，則原告自不能任意主張
    按使用人數平均分配，亦不能以事後隨意興建之房屋亦在請
    求之列，更不能將附近之空地亦認為其所應分得。(6)、雖證
    人丁○○證稱系爭47-1 8土地上之公廳及庭院不能分予訴外
    人邱傳碧，是因為邱傳碧及被告分在系爭地之對面，被告認
    為此乃證人圖利自己之虛偽證詞。並聲明：原告之訴駁回。
參、法院得心證理由：
一、兩造就下列事實均不爭執：
(一)、原告在系爭78-7及47-18土地上有建物。
(二)、如勘測成果所示之C11、C8、C7、A13、A2、B5、A12、A9之
    正身護龍以及C12之水塔確在64年前即已存在。其餘房屋均
    是在64年以後陸續興建的。
二、本件所應審酌之爭點為：(一)、兩造之母有無在64年間主持兄
    弟分產會議？若有，兩造之母分家當時有無約定誰房子蓋在
    那裡就分到那裡？(二)、兩造間之法律關係是否為借名登記契
    約？其請求權時效是否業已消滅？茲分述如下：
(一)、兩造之母有無在64年間主持兄弟分產會議？若有，兩造之母
    分家當時有無約定誰房子蓋在那裡就分到那裡？
１、按當事人主張有利於己之事實者，就其事實有舉證之責任，
    民事訴訟法第277條前段定有明文。又民事訴訟如係由原告
    主張權利者，應先由原告負舉證之責，若原告先不能舉證，
    以證實自己主張之事實為真實，則被告就其抗辯事實即令不
    能，或其舉證尚有疵累，亦應駁回原告之請求，業經最高法
    院著有17年上字第917號判例可稽。本件原告主張兩造間有
    分家協議及借名登記契約之法律關係存在，既為被告所否認
    ，依上開說明，原告應就兩造間有成立分家協議及借名登記
    契約之事實，負舉證之責。
２、經查：原告雖聲請傳喚證人丁○○、己○○二人以證明兩造
    間確存有分家協議及借名登記契約之事實。惟證人丁○○於
    本院95年2月20日言詞辯論時，經隔離訊問後證稱：「（問
    ：當天大約何時談？談到何時談好？）是大約在中午的時候
    談的，談了好幾小時，大約談到下午3、4點，中間6兄弟有
    吃飯，父親有回來一起吃飯。」等語，而證人己○○則證述
    ：「大約談2、3小時，從吃飯前談，談到大約下午1點多，
    只記得是吃完飯後沒有多久就談完了，父親沒有一起吃飯」
    、「（問：為何父親中午沒有回來一起吃飯？）因為父親眼
    睛看不到，且行動不便，大部分都是拿去給他吃，而沒有一
    起吃飯」等語，由該二位證人之證言比對以觀，若64年12月
    間兩造間確有分家之協議，則為何上開二位證人對於家族會
    議何時開始？何時結束？何人在場？尤其是父親在吃飯時有
    無在場，彼此陳述竟如此之歧異，顯見原告所舉之上開二位
    證人之證言尚無法明確證明兩造間確存有分家協議及借名登
    記契約之事實。
３、又被告之諸子乙○○、邱金章及丙○○於79年12月17日分財
    產時曾訂立鬮分字書，有該鬮分字書影本乙份在卷可稽，在
    該鬮分字書中第1條第7項即約定系爭78-7土地0.1515公頃應
    有部分1562分之812，由被告之孩子分配（鬮分字書第2條第
    4項），當時原告及證人丁○○均為見證人，如原告及證人
    丁○○可依借名登記契約對被告請求系爭78-7地號土地應有
    部分移轉的話，為何肯於系爭鬮分字書作見證人。
４、此外，系爭78-7 及47-18土地以前並無如附圖所示編號 C13
    、A15、A4之巷道存在之事實，業據被告於95年3月23日提出
    相片數幀為證，並經證人邱志新於 95年7月24日到庭證稱：
    「被告訴訟代理人在 95年3月23日聲請狀所附的第二張照片
    中所站立穿紅衣服的人是伊，是在68年所拍攝的，當時是由
    附圖上的C1、C2、A14巷道出入，照片所示均磚造平房是原
    告的。」，以及證人丙○○同日證述：「被告訴代黃精良律
    師在95年3月23日聲請狀所附的第一張照片中所站立的人是
    伊，相片是在65年拍的，背景房子就是現在78-7及47-18土
    地上的房子，西邊屋頂白色的是證人丁○○在使用，護龍靠
    近正身的部分有一間是訴外人邱傳碧在使用，正身靠近公廳
    以南都是邱傳碧在使用，當庭提出照片一張，照片中為證人
    之姊即訴外人邱秀雲，是65年照的。」，益見在64年前後，
    系爭78-7及47-18土地上並無現有如附圖所示編號C13、A15
    、A4之之巷道，當時附近確是一片田地。
５、另證人丁○○於本院95年9月21日言詞辯論時亦證稱：「95
    年7月13日所附相片一男生照片及95年7月24日庭呈相片二之
    女生照片所示之人確為證人丙○○及丙○○之妹，兩張相片
    人物背後所示的房屋即是系爭土地上之正身護龍（即附圖所
    示編號A9及B5），而觀之該二幀照片中人物之四周盡是一片
    稻田，則顯見當初系爭土地上確沒有編號C13、A15、A4之巷
    道無訛，是被告辯稱：從前進出之道路係在三合院北側，現
    已因有房屋興建而不能通行致挖子路，而現有三合院南側道
    路為新闢道路，因從前三合院南側係緊鄰稻田沒有道路，此
    可從新舊相片比對而出等語，應堪採信。
６、是證人己○○先前於本院95年2月20日到庭證稱：系爭土地
    以前均由南邊道路（即現有之巷道）出入，北邊沒有道路等
    語，而證人丁○○於當日則證述：北邊的道路是建築房屋臨
    時進出使用而已等語，不僅彼此所述互相矛盾，且與上述之
    事實不符，益見渠等之證言難予採信。
７、末按家產之分析何其重大，原告竟謂彼此間於分產時並無訂
    立任何書面契約，亦無長輩當見證人，實與常情不符；另就
    家產分配之標的若有涉及到土地，則有關土地之地號、位置
    、面積、分配之方法、分配之比例、何時移轉、是否需價金
    補償、補償多寡之計算、稅賦之負擔及代書規費等事項，均
    為分家契約成立之要素，需全部達於合致，分家契約始謂成
    立。此與一般土地之買賣，當事人除會要求先行測量外，均
    會訂立書面，記明標地物之位置、面積、履約日期及其他稅
    賦規費等約定，以免日後爭執，故原告主張本件分家契約係
    以口頭約定契約之全部內容，即顯與常情不符並違反經驗法
    則。況原告所舉之證人丁○○、己○○，其就兩造間是否有
    分產及應如何分產乙節，經本院隔離訊問後，所述不僅相互
    矛盾且與事實不符，更對本件分家契約內容之要素無法一一
    詳述，況被告與其諸子分析家產時均會訂立鬮分字書，原告
    尚當其見證人，則為何本件家產之分析兩造並未訂立書面契
    約？
８、綜上所述，本件原告所舉出之證據，對待證事實即兩造間是
    否存有分家協議及借名登記契約乙節並無法舉證以實其說，
    而被告不僅否認上開原告所主張並舉出反證以削弱原告所舉
    出本證之證據力，是本件原告之舉證至多亦僅足使本院達到
    微弱之心證，尚不足達蓋然之確實之心證程度，是原告自未
    能盡其舉證之責。
(二)、兩造間之法律關係是否為借名登記契約？其請求權時效是否
    業已消滅？
１、退步言之，縱如原告所述，系爭78-7及47-18地號兩筆土地
    係兩造之母所購買，當時兩造及所有兄弟均為同財供居之狀
    態，故暫借名登記在被告名下，則本件借名契約應係存在於
    兩造之母親邱黃竭與被告之間，雖原告另稱64年分家時已將
    該借名登記契約的法律關係移轉給原告，然此為被告所否認
    ，原告復無法舉證以實其說，是應認該借名登記契約仍存在
    於兩造之母與被告之間。
２、按當事人約定，一方（借名者）經他方（出名者）同意，而
    就屬於一方現在或將來之財產，以他方之名義，登記為所有
    人或其他權利人，即為借名契約。在現行法下，借名契約乃
    無名契約，依私法自治原則，當事人基於特定目的而訂立借
    名契約，自無不可，故當事人間之權利義務，應先依雙方當
    事人之契約內容而定，契約未約定者，則以補充解釋之方法
    定之，並參考民法關於委任之相關規定。次按請求權因十五
    年間不行使而消滅，民法第125條定有明文。借名登記契約
    終止後，始得請求返還借名登記之財產，故借名登記財產返
    還請求消滅時效，應自借名登記契約終止時起算。是以縱令
    兩造之母與被告間曾成立借名登記契約，惟委任關係，因當
    事人一方死亡，破產或喪失行為能力而消滅，但契約另有訂
    定，因委任事務之性質，不能消滅者，不在此限。本件並無
    另行約定且亦非因委任事務之性質，不能消滅者。則於74年
    間兩造之母邱黃竭死亡時，借名登記契約之法律關係即消滅
    ，其借名登記之財產返還請求權應由兩造及其他兄弟一起繼
    承。斯時原告即處於可得行使之狀態，是該請求權及不當得
    利返還請求權自74年間起迄今已滿20餘年，顯逾15年之消滅
    時效，且原告均未對被告行使權利，該請求權應已罹於時效
    消滅，被告自得拒絕給付。
三、從而，原告主張依據分家契約、借名登記契約及不當得利規
    定訴請被告移轉如其聲明所示之應有部分與原告，自屬無據
    ，應予駁回。
四、本件事證已臻明確，兩造其餘之攻擊防禦方法及所提之證據
    ，經審酌後認均無礙判決之結果，爰不予一一論述。
五、據上論結，原告之訴為無理由，依民事訴訟法第78條，判決
    如。
中　　華　　民　　國　　96　　年　　1 　　月　　8 　　日
                  民事第二庭    法　官　康弼周
以上正本係照原本作成。
如對判決上訴，應於判決送達後20日內向本院提出上訴狀。
中　　華　　民　　國　　96　　年　　1 　　月　　8 　　日
                                書記官  林文斌
